臺灣高等法院刑事裁定
111年度聲更一字第1號
聲  請  人  臺灣高等檢察署檢察官
受  刑  人  陳麗芬




上列聲請人因受刑人數罪併罰有二裁判以上，聲請定其應執行之
刑（聲請案號：臺灣高等檢察署110年度執聲字第1796號），不
服本院中華民國110年10月29日裁定（110年度聲字第3963號），
提起抗告，經最高法院撤銷發回，本院裁定如下：
    主  文
陳麗芬犯如附表所示各罪所處之有期徒刑，應執行有期徒刑伍年
貳月。
    理  由
一、聲請意旨略以：受刑人陳麗芬因偽造文書等數罪，先後經判
    決確定如附表，應依刑法第53條、第51條第5款規定，定其
    應執行之刑，爰依刑事訴訟法第477條第1項聲請裁定等語。
二、新舊法比較部分：
(一)按刑法第2條第1項規定：「行為後法律有變更者，適用行  
    為時之法律。但行為後之法律有利於行為人者，適用最有  
    利於行為人之法律」。依刑法第51條定應執行刑時，「裁  
    判確定前犯數罪，其中一罪在新法施行前者，亦同（即亦  
    應為新舊法比較），最高法院民國95年5月23日第8次刑事  
    庭會議決議可資參照。本件受刑人就附表編號56至59所犯之
     罪係於95年7月1日之前犯之，受刑人行為後，刑法第51條
    於94年2月2日修正公布，並於95年7月1日公布施行。修正前
    刑法第51條規定：數罪併罰，分別宣告其罪之刑，依左列各
    款定其應執行者，其中第5款規定：宣告多數有期徒刑者，
    於各刑中之最長期以上，各刑合併之刑期以下，定其刑期。
    但不得逾20年。修正後刑法第51條第5款規定：宣告多數有
    期徒刑者，於各刑中之最長期以上，各刑合併之刑期以下，
    定其刑期。但不得逾30年。比較結果，以修正前刑法第51條
    第5款較有利於行為人，應依修正前之規定，定其應執行之
    刑。
(二)另查刑法50條有關數罪併罰要件之規定已於民國102年1月23
    日修正，並自同年月25日起施行。修正前刑法第50條規定：
    「裁判確定前犯數罪者，併合處罰之」；修正後刑法第50條
    規定：「裁判確定前犯數罪者，併合處罰之。但有下列情形
    之一者，不在此限：一、得易科罰金之罪與不得易科罰金之
    罪。二、得易科罰金之罪與不得易服社會勞動之罪。三、得
    易服社會勞動之罪與不得易科罰金之罪。四、得易服社會勞
    動之罪與不得易服社會勞動之罪。前項但書情形，受刑人請
    求檢察官聲請定應執行刑者，依第51條規定定之」，即增訂
    第1項但書及第2項之規定。經比較新舊法結果，法院裁定定
    應執行刑時，未必減免受刑人之刑期，而修正前刑法因不得
    易科罰金之罪與得易科罰金之罪合併，造成得易科罰金之罪
    無法單獨易科罰金，屬不利於受刑人，自應適用新法之規定
    ，為得否定其應執行刑之依據。準此，合於數罪併罰之數罪
    ，其中有得易科罰金之罪與不得易科罰金之罪，須經受刑人
    請求檢察官聲請，始得依刑法第51條第5款之規定定其應執
    行之刑。 
三、裁判確定前犯數罪者，併合處罰之；數罪併罰，分別宣告其
    罪之刑，其宣告多數有期徒刑者，於各刑中之最長期以上，
    各刑合併之刑期以下，定其刑期，刑法第50條第1項前段訂
    有明文。參其立法意旨，除在於緩和多數有期徒刑合併執行
    所造成之苛酷外，更避免責任非難之重複，尤重在矯治犯罪
    行為人、提升其規範意識，及回復社會對於法律規範之信賴
    ，是就應併合處罰之複數有期徒刑採行加重單一刑主義，以
    期責罰相當。乃法院就應併合處罰之數個有期徒刑宣告定其
    應執行刑時，除應遵守上開法文所定之外部界限，並應受不
    得明顯違反公平正義、法律秩序理念及目的之規範。具體而
    言，倘行為人所犯數罪屬相同之犯罪類型者（如複數竊盜、
    施用或販賣毒品等），其責任非難重複之程度較高，即得酌
    定較低之應執行刑；另所犯數罪非惟犯罪類型相同，且其行
    為態樣、手段、動機均相似者，其責任非難重複之程度更高
    ，更可酌定較低之應執行刑。再者，數罪併罰之定應執行刑
    ，其目的在將各罪及其宣告刑合併斟酌，進行充分而不過度
    之評價，透過重新裁量之刑罰填補受到侵害之社會規範秩序
    ，而非絕對執行累計宣告刑，以免處罰過苛，俾符罪責相當
    之要求，為一種特別量刑過程。數罪併罰案件之實體裁判確
    定後，即生實質之確定力，除因增加經另案判決確定合於數
    罪併罰之其他犯罪，或原定應執行刑之數罪中有部分犯罪，
    因非常上訴、再審程序而經撤銷改判，或有赦免、減刑等情
    形，致原裁判定刑之基礎已經變動，或其他客觀上有責罰顯
    不相當之特殊情形，為維護極重要之公共利益，而有另定應
    執行刑之必要者外，法院應受原確定裁定實質確定力之拘束
    。已經定應執行刑確定之各罪，除上開例外情形外，法院再
    就該各罪之全部或部分重複定其應執行刑，前、後二裁定對
    於同一宣告刑重複定刑，行為人顯有因同一行為遭受雙重處
    罰之危險，自均屬違反一事不再理原則，不以定刑之各罪範
    圍全部相同者為限。另刑事訴訟法第370條第2項、第3項，
    已針對第二審上訴案件之定應執行之刑，明定有不利益變更
    禁止原則之適用；而分屬不同案件之數罪併罰，倘一裁判宣
    告數罪之刑，曾經定其執行刑，再與其他裁判宣告之刑定其
    執行刑時，在法理上亦應同受此原則之拘束。 
四、查受刑人所犯偽造文書等罪，經分別判決如附表所示，均經
    確定在案（聲請書附表編號1最後事實審案號、判決日期欄
    、附表編號3、4之確定判決法院、案號、判決確定日期欄、
    附表編號5至55、59之確定判決判決確定日期欄，附表編號1
    1、56、58之犯罪日期欄、附表編號35之最後事實審判決日
    期欄，附表編號57之最後事實審法院、案號、判決日期、確
    定判決法院、案號、判決確定日期欄，附表編號58之確定判
    決法院、案號欄，附表編號5至55之備註欄，附表編號57、5
    9之是否為得易科罰金之案件，應更正為如附表所示），有
    各該刑事判決書及本院被告前案紀錄表在卷可查。附表編號
    1至55、57、59所示之罪，均為得易科罰金之罪，附表編號5
    6、58所示之罪，均屬不得易科罰金之罪。茲檢察官依受刑
    人請求向本院聲請合併定應執行刑，有臺灣桃園地方檢察署
    102年1月23日修正之刑法第50條調查受刑人是否聲請定應執
    行調查表在卷可按（見本院聲字卷第11頁），經核尚無不合
    ，應予准許。爰衡酌受刑人所犯附表編號1所示之罪，屬故
    意侵害他人之財產法益，所犯如附表編號2至4、59所示之罪
    ，雖均為詐欺類型犯罪，惟其犯罪類型分屬詐欺得利、詐欺
    取財、幫助詐欺取財，態樣、手段有異，所侵害之社會法益
    與法規範目的亦不盡相同，所犯如附表所示5至58之罪，均
    為偽造文書類型犯罪，惟其犯罪類型分屬共同行使私文書、
    變造特種文書、連續行使偽造私文書，態樣、手段有異，所
    侵害之社會法益與法規範目的亦不盡相同，而且附表編號3
    至55共53罪之行為時間為95年9月29日至96年2月28日間，部
    分犯罪時間相近、犯罪態樣、手段、動機相似，此部分責任
    非難重複之程度高，並佐以附表編號1至55所示之罪部分曾
    經定應執行刑為有期徒刑4年10月、附表編號57至59所示之
    罪部分曾經定應執行刑為有期徒刑1年，及法院未曾就附表
    所示各罪之全部或部分重複定其應執行刑，或對於前、後定
    應執行刑之同一宣告刑重複定刑，致行為人顯有因同一行為
    遭受雙重處罰之危險等情，經考量受刑人之恤刑利益與責罰
    相當原則，審酌上揭責任非難重複之程度，及受刑人所犯數
    罪為整體之非難評價後，並考慮受刑人之意見、年紀與社會
    回歸之可能性，定其應執行之刑如主文所示。至於附表編號
    1至56已執行完畢部分，應由檢察官於核發執行指揮書時予
    以折抵扣除，附此敘明。
五、據上論斷，應依刑事訴訟法第477條第1項、刑法第50條第2
    項、第53條、95年7月1日修正施行前第51條第5款，裁定如
    主文。
中　　華　　民　　國　　111 　年　　1 　　月　　26　　日
                  刑事第十二庭  審判長法  官  陳如玲
　　　　　　　　　                    法  官  蔡如惠
　　　　　　　　　                    法  官  廖建瑜
以上正本證明與原本無異。
如不服本裁定，應於收受送達後五日內向本院提出抗告狀。
                                      書記官  邵佩均
中　　華　　民　　國　　111 　年　　1 　　月　　26　　日